【裁判字號】    90,上更(一),179
【裁判日期】    900629
【裁判案由】    殺人
【裁判全文】
臺灣高等法院臺中分院刑事判決               九十年度上更（一）字第一七九號
    上  訴  人  臺灣彰化地方法院檢察署檢察官
    上  訴  人
    即  被  告  戊○○
                丁○○
                乙○○
    共      同
    選任辯護人  庚○○
                辛○○
右上訴人等因被告等殺人案件，不服臺灣彰化地方法院八十九年度重訴字第七號中華
民國八十九年九月二十一日第一審判決（起訴案號：臺灣彰化地方法院檢察署八十九
年度偵字第一六六五號），提起上訴，本院判決後，由最高法院第一次發回更審，本
院判決如左：
      主  文
原判決撤銷。
戊○○、丁○○共同連續殺人，累犯，戊○○處有期徒刑拾年陸月，丁○○處有期
徒刑拾貳年，均褫奪公權伍年。
乙○○共同連續殺人，處有期徒刑拾年陸月，褫奪公權肆年。
      事  實
一、戊○○、丁○○與乙○○三人係兄弟關係。戊○○曾於民國（下同）八十二年間
    ，因殺人未遂案件，經本院判處有期徒刑五年二月確定，於八十六年三月十五日
    假釋出獄交付保護管束，於八十九年一月十日假釋期滿（未被撤銷）執行完畢；
    丁○○則於八十七年間因收受贓物罪，經台灣彰化地方法院判處有期徒刑三月確
    定，已於八十七年十一月十日易科罰金執行完畢。緣因林釗旭懷疑乙○○曾於八
    十九年二月間，竊取其所有之空酒瓶及所養雞隻，乃於同月二十九日下午四、五
    時許，邀同甲○○及戴盛旺往乙○○位在彰化縣田尾鄉○○村○○路○段一三二
    號之住處找乙○○之父母理論。俟到達上址附近後，林釗旭與甲○○、戴盛旺三
    人先到同鄉○○村○○路○段一一二號李洽典之家中查詢乙○○情形，並在李洽
    典之家中飲酒。至同日下午六時三十分許，林釗旭與甲○○即轉往乙○○之上開
    住所，並由林釗旭一人進入，甲○○則在圍牆外面等候。詎因林釗旭入內與乙○○之父親李清一發生爭執，進而發生拉扯，事為正在屋內之戊○○、丁○○、乙○○所知悉，三人心生不悅，竟基於共同殺害林釗旭之犯意聯絡，由戊○○、乙○○、丁○○分別自廚房各持取其母李曾秀嬌所有之西瓜刀一把、菜刀兩把（戊○○持西瓜刀一把，乙○○、丁○○則分別各持菜刀一把）衝出，欲共同追殺林
    釗旭，林釗旭見狀即往外跑，迨三人追林釗旭至該住處外道路（即田尾鄉○○路
    ），丁○○先從後追至，以其所持菜刀一把刺向林釗旭，林釗旭受刺後跌撲，丁○○乃將林釗旭壓制在地；而戊○○則在追砍林釗旭途中，另因見甲○○以在該
    地撿拾之鐵棒阻擋戊○○等人繼續殺害林釗旭，致戊○○未砍中林釗旭，戊○○
    竟亦基於殺人故意，欲殺害甲○○，乃以其所持西瓜刀一把對甲○○之頭部揮砍
    ，乙○○亦在旁以其所持菜刀一把共同揮砍，因甲○○以鐵棒阻擋，而未遭砍傷
    （此部分丁○○雖未參與砍殺，惟該砍殺甲○○之行為並不違背其共同殺人之本
    意，其自亦應就此部分負共同殺人之責）。嗣戊○○見砍殺甲○○不成，又見林
    釗旭已被丁○○壓制在地，隨即手持該把西瓜刀轉往砍殺林釗旭，丁○○見戊○○手持西瓜刀趕來，隨即起身，讓戊○○手持該把西瓜刀揮砍林釗旭之左頭部及
    左背部二刀，導致林釗旭之頭部左顳部至左臉頰受有長度十四公分之銳器切創傷
    （創腔向下，切開頭皮、頭皮下軟組織、肌肉及腱膜，切開顱骨長度八公分，切
    開硬腦膜及大腦實質長度八．四公分、深度三公分，合併此創傷者，有左側顳枕
    葉多量蜘蛛膜下腔出血）、左肩胛部受有長度二十公分之銳器切創傷（創腔向下
    ，切開皮下軟組織、肌肉及肩胛骨，合併此創傷者，有周圍軟組織多量出血）、
    左上臂受有長度八公分之銳器切創傷（創腔向下，切開皮下軟組織及肌肉）、另
    左手第五指外側亦受有長度四公分、寬度○．八公分之銳器切創傷與長度五公分
    、寬度三公分之合併瘀血斑（手背之創角為雙叉，創底之手掌骨亦有切創），甲○○見狀又再度趕來欲以鐵棒阻擋戊○○等人之繼續砍殺林釗旭，詎戊○○等人
    仍連續上開欲殺害甲○○之犯意，分持西瓜刀、菜刀，對甲○○揮砍七、八刀，
    其中一刀砍傷甲○○之左前額及臉部，致甲○○因而受有左額部裂傷之傷害，幸
    因甲○○再以鐵棒阻擋，始免被渠等砍殺死亡。其間，李洽典（即戊○○等人之
    叔公）因聽見屋外之吵雜聲音，乃出來喝止，戊○○、丁○○、乙○○三人始罷
    手。林釗旭及甲○○均被送往彰化縣北斗鎮卓綜合醫院急救，甲○○之傷勢經縫
    合三十針後並無大礙，戊○○等人欲殺害甲○○之犯行，因此未能得逞；另林釗
    旭則因頭部及左背部之銳器創傷而致出血性休克，於同日晚上七時四十分不治死
    亡。戊○○見肇事後，隨即騎乘機車攜帶該西瓜刀逃逸。嗣至同日晚上九時三十
    分許，丁○○、乙○○經警查獲，並起獲作案用菜刀一把。戊○○則至翌日（即
    同年三月一日）晚上十時四十五分許，才攜帶該把作案用之西瓜刀到彰化縣警察
    局北斗分局投案，並經警扣得該把西瓜刀。
二、案經被害人林釗旭之父己○○、其配偶丙○○，及被害人甲○○訴由彰化縣警察
    局北斗分局報請台灣彰化地方法院檢察署檢察官偵查起訴。
      理  由
一、訊據上訴人即被告（以下簡稱為被告）戊○○對伊確有於右揭事實欄一所述之時
    間、地點，手持前開扣案之西瓜刀一把，共同揮砍林釗旭及甲○○之犯行，已於
    警訊調查及偵、審中坦承不諱，惟仍矢口否認伊有殺人犯意，辯稱：伊係因為被
    害人林釗旭及甲○○酒後至伊之住所推打伊父李清一，才基於義憤，持刀反擊，
    且伊只有在伊上開住所之圍牆內，持刀對被害人林釗旭及甲○○攻擊，並未追至
    馬路，亦無殺人之犯意，應無殺人之犯行云云；上訴人即被告（以下亦簡稱為被
    告）丁○○則矢口否認伊有何右揭事實欄一所述之共同殺人犯行，辯稱：案發時
    ，伊並未手持任何兇器對被害人林釗旭及甲○○攻擊，亦未將林釗旭壓制在地供
    戊○○砍傷，事前尤未與戊○○共謀殺人，應不為罪；上訴人即被告（以下亦簡
    稱為被告）乙○○則辯稱：其係於戊○○砍殺林釗旭後，為了自衛，才持菜刀，
    惟並未用以砍殺林釗旭、甲○○等人各等語。
二、惟查：
    （一）被告戊○○、丁○○及乙○○右揭事實欄一所述之犯行，除被告戊○○已
          經於警訊調查、偵審中自承（參閱偵字第一六六五號卷第二一至二二頁反
          面彰化縣警察局北斗分局警訊筆錄、第四八頁至反面、原審卷第九二至九
          九頁、本院前審卷第四四至五三頁、第一一八至一二九頁、上更（一）字
          第一七九號卷第二二至二四頁、四九至五六頁、九十年六月二十日審判筆
          錄）；被告乙○○亦自承當時有持菜刀出來砍殺被害人甲○○、林釗旭、
          自衛等語（參見相字第二○○號卷第三一至三二頁反面彰化縣警察局北斗
          分局警訊筆錄、原審卷第六○、七二、九七頁、本院上更（一）字第一七
          九號卷第四八至五七頁）外，被告等之父母親李清一、李曾秀嬌亦分別證
          稱當時被告等三人均在家看電視、被告乙○○確有持菜刀砍殺被害人林釗
          旭及甲○○、被告戊○○當時確有持該把扣案西瓜刀各等語（參見相字第
          二○○號卷第三三至三四頁反面、第三五至三六頁彰化縣警察局北斗分局
          警訊筆錄、原審卷第八三頁、本院前審卷第一二三至一二四頁），另據證
          人甲○○於警訊調查時證稱：「因乙○○涉嫌於幾天前向死者林釗旭偷抓
          雞及拿空酒瓶去賣，所以，死者要我於今（二十九）日下午約十八時三十
          分許陪同前去該處向其父母親說明，結果死者林釗旭一到李嫌門前時（當
          時我人站在庭院外），就被戊○○手持西瓜刀一支，丁○○及乙○○分持
          菜刀一支從屋內追打出來，死者見狀馬上往外跑至路上時，就被戊○○持
          西瓜刀及另一名弟弟（我不知道是那一位弟弟）壓在路上，由戊○○持西
          瓜刀向倒在路上之死者林釗旭砍殺好幾下之後，我見狀即上前欲將他們拉
          開，結果，戊○○手持西瓜刀反追我，欲殺我之際，我馬上從旁邊拾起一
          支鐵棍擋住西瓜刀，所以，僅被殺到左前額及臉部受傷，之後，因為李嫌
          之叔公李洽典跑出來喊說：你們這樣是在幹什麼等語，後來，李嫌三兄弟
          才罷手，我便趕緊叫人報警，而我與死者林釗旭兩人就被戴盛旺載往北斗
          卓綜合醫院就診，結果，林釗旭傷重流血過多不治死亡：：當時，我們兩
          人都是空手前往，未帶任何器械。」等語（參閱相字第二○○號卷第二○
          至二一頁彰化縣警察局北斗分局警訊筆錄、原審卷第五八至六一頁、本院
          前審卷第五○至五一頁、第九三至一○二頁）。證人戴盛旺於警訊調查時
          即證稱：「我與林釗旭及甲○○相互認識，我們三人是於今（二十九）日
          下午十六時三十分許一同前往李洽典家裡（田尾鄉○○村○○路○段一一
          二號）詢問他是否知道乙○○之人，因為，乙○○於幾天前跑去死者林釗
          旭家中偷抓雞及偷拿空酒瓶去賣，所以，想要去告訴乙○○父母親，叫他
          以後不要在這樣了，結果，林釗旭就叫甲○○陪同他前去李嫌家，不久，
          就聽到外面有大小聲音，我就跑出去看，看到戊○○手持一支西瓜刀從屋
          後跑出來欲追殺林釗旭，另兩名丁○○及乙○○各手持菜刀緊追在後，林
          釗旭見狀就往外跑至路上後被戊○○拌倒之後，我看見戊○○持西瓜刀砍
          殺死者林釗旭一兩下之後，我見狀就再跑進李洽典家中，後來，李洽典才
          教我趕快把受傷之林釗旭及甲○○兩人載至北斗卓綜合醫院就診，結果，
          林釗旭因流血過多傷重不治死亡。：：他們兩人都是空手前往，因為他們
          兩人只是要去找他父母親說明，並無惡意。（問：你是否看到甲○○被追
          殺之情形？），答：我沒有看到甲○○被追殺之情形，因為，那時我已跑
          進屋內了。（問：你是否看到林釗旭及甲○○二人與李嫌三兄弟互毆之情
          事？），答：根本就沒有互毆之情事，更何況李嫌三兄弟根本也沒有受傷
          。」（參閱相字第二○○號卷第二二至二三頁彰化縣警察局北斗分局警訊
          筆錄、原審卷第五九頁至反面、本院前審卷第九三至一○二頁）。證人李
          洽典於警訊調查時證稱：「當時我在家中陪小孩做功課，忽然聽到外面有
          很大的響聲，我就同前來我家坐的朋友戴盛旺跑出門外，就看見戊○○持
          西瓜刀砍殺林釗旭、甲○○二人。（問：當時除了戊○○、林釗旭、王重
          筌三人外有無其他人在場？），答：尚有戊○○之二個弟弟丁○○、李祐
          興及其父母李清一、李曾秀嬌共七人在場，而乙○○當時手持菜刀。：：
          我當時是看見戊○○持西瓜刀朝趴在地上的林釗旭之背後砍殺數刀後，又
          持西瓜刀向甲○○之頭部砍殺，林釗旭送至北斗卓綜合醫院不治死亡，而
          甲○○則頭額處重傷。（問：當時戊○○砍殺時，有無叫罵何事？：：）
          ，答：我未聽見戊○○及其家人叫罵何事，我當時發現後就立即大聲說：
          幹什麼？！後，戊○○才罷手，我立即請我朋友戴盛旺載林釗旭及甲○○
          二人前往北斗卓綜合醫院。」、「（問：戊○○為何砍殺林釗旭及甲○○
          二人？你與戊○○是何關係？：：），答：我不清楚。他要叫我叔公。：
          ：（問：當時林釗旭及甲○○二人被追殺時，有無持任何物品或凶器？）
          ，答：均沒有。」（參閱相字第二○○號卷第二四至二六頁彰化縣警察局
          北斗分局警訊筆錄、原審卷第五九頁反面、本院前審卷第九三至一○二頁
          ）。被告戊○○、乙○○與丁○○辯稱被害人林釗旭有持械前往，及原審
   審理終結之前，並辯稱被害人林釗旭有聚眾七、八人持械前往並圍毆伊等
          父親李清一，為自衛才予以反擊云云，均與上述在場親睹渠等殺人過程之
          證人甲○○、戴盛旺、李洽典等人所證述之情節不相符合，況若被害人果
          有持器械前往，而與渠等先為互毆，何以渠等均未有重大之受傷痕跡？且
          亦無其他確切之證據足以證明以支持其說？故尚難認所辯為真實，應認係
          渠等事後卸責之詞，不足採信。又渠等之父即李清一就此部分在警訊調查
          及偵、審中亦附和其說，而為與上揭證人所證述之事實不相符合之證詞（
          參閱相字第二○○號卷第三三至三四頁反面彰化縣警察局北斗分局警訊筆
          錄），顯係為迴護渠等之詞，亦不足採信，此由被告等二人之母親於警訊
          供述內容（參閱相字第二○○號卷第三五至三六頁彰化縣警察局北斗分局
          警訊筆錄），並未有如渠等供述互毆之情節甚明。此外，被告等三人前揭
          事實欄一所述之事實，除據告訴人甲○○於警訊調查及偵、審中均指證不
          移外，亦經檢察官督同檢驗員相驗明確，復經法醫師解剖屬實，並製有解
          剖報告、相驗筆錄、及相驗屍體證明書在卷（見相驗卷宗第五四至九○頁
          ）足憑外，並有被告等二人行凶所用西瓜刀一把、菜刀一把扣案可稽。
          況本案被告戊○○警訊調查及偵、審中，亦均自承被害人林釗旭之身體所
          受前開傷勢，部分係渠持扣案之西瓜刀揮砍所致（參見偵字第一六六五號
          卷第二二頁、第三○頁）。而本案發生之後，經警到場搜證所拍攝之血跡
          照片顯示，被害人林釗旭確係在被告戊○○前開住所屋外之田尾鄉○○路
          上被砍殺（見相驗卷宗第九至十九頁）。核與證人李洽典、戴盛旺之證述
          情節相符，堪證被告戊○○辯稱伊只有在伊上開住所之圍牆內，持刀對被
          害人林釗旭施加攻擊之詞，應不足採信。故渠等確有分持前開手持扣案之
          西瓜刀、菜刀，共同先後對被害人林釗旭、甲○○揮砍，使其受有前開傷
          勢，至堪認定。又在被告戊○○手持扣案之西瓜刀，對被害人林釗旭揮砍
          之前，係先由被告丁○○從後追逐被害人林釗旭，並以其所持菜刀一把刺
          向林釗旭之身體，致使林釗旭跌撲在渠等住所屋外之田尾鄉○○路上，李
          國偉隨即將被害人林釗旭壓制在地，被告戊○○於追殺林釗旭之途中，另
     因見被害人甲○○持自地上撿拾之鐵棍阻擋渠等之繼續追殺林釗旭，被告
          戊○○乃基於概括殺人犯意，以其所持之西瓜刀一把砍向甲○○，被告李
          祐興則在旁並以其所持之菜刀一把共同參與揮砍，而被害人甲○○則以其
          所拾之鐵棍抵擋，未為渠等所傷，戊○○見砍殺甲○○未果，又見被害人
          林釗旭已經被被告丁○○壓制在地上，旋持扣案西瓜刀轉往被告丁○○壓
          制被害人林釗旭處，被告丁○○隨即起身，讓被告戊○○手持該把西瓜刀
          揮砍林釗旭之左頭部及左背部等處，亦據告訴人甲○○於警訊調查及偵、
          審中均堅證不移（詳如前述），核與證人戴盛旺、李洽典前述所供情節大
          致相符，堪信為真實，雖告訴人甲○○其後供稱：被告丁○○有拿一支金
          屬物品刺向被害人林釗旭之腰部乙節，而未指明該把凶器為何物品，然另
          據在場親睹之證人戴盛旺前揭於警訊調查之證述，應認係扣案之另一把菜
          刀無誤，蓋告訴人甲○○為搭救被害人林釗旭，時值慌亂緊急之間，致未
          看清被告丁○○所持者究係何金屬物品，自屬常情，故當以證人戴盛旺所
          供為可採，被告丁○○辯稱其乃空手在場，並未持何凶器云云，自不可採
          ，蓋以如其當時為赤手空拳，未以所持菜刀刺向被害人林釗旭，致使林釗
          旭跌撲，其如何能輕易地壓制被害人林釗旭於地上，而未遭遇被害人林釗
          旭之奮力抵抗掙脫？故其所辯殊不足採。又證人李洽典與戴盛旺二人於原
          審法院及本院前審訊問時均證稱：被告戊○○手持西瓜刀揮砍被害人林釗
          旭之時，被害人林釗旭確係趴在地上，而被告丁○○亦站立在旁邊等語（
          見原審卷宗第五九頁及本院卷宗第九九頁），並未看到被告丁○○有揮刀
          朝被制壓在地之被害人林釗旭砍殺之行為，被告丁○○於原審法院訊問時
          ，亦承認當時伊確有站在路邊看等語（見原審卷宗第六十頁），然證人李
          洽典及戴盛旺二人均係在屋內聽聞屋外之吵鬧聲後才自屋內跑出來，並非
          自第一時間即親睹渠等追殺被害人林釗旭之情節，故所見聞者係被告李曉
          額持西瓜刀朝被丁○○制壓在地上之被害人林釗旭砍殺數刀等較後面之情
          節，故乃有李洽典出言喝止之情節，是以，參酌另一證人甲○○前揭所為
          之供述，可知被告丁○○確有持菜刀先刺向被害人林釗旭之事實，至堪認
         定，縱或被告丁○○所刺而未中被害人腰際，致被害人腰際未有出現刀創
          傷，亦不足以此遽謂被告丁○○係空手而未持凶器參與，況且，就上開證
          人所指證被害人林釗旭係趴在地上遭被告戊○○持刀揮砍乙節，復與被害
          人林釗旭身體所受刀傷部位之情節，則查無不符，亦堪採信，而被告李曉
          額在持刀揮砍被害人林釗旭之前，原係正在持刀揮砍告訴人甲○○，此亦
          係被告戊○○所不否認之事實，若非被告丁○○確有持菜刀追刺被害人林
          釗旭，並在前開地點將被害人林釗旭壓制在地，被害人林釗旭豈會在地上
          ，甘願讓被告戊○○趕來持刀揮砍，審酌上情，本院認告訴人甲○○此部
          分之指述，自屬可信，被告丁○○所辯應係卸責之詞，不可採信。查被告
          戊○○所持以揮砍被害人林釗旭之西瓜刀，銳利異常，此有此把西瓜刀扣
          案可資佐證。如持以揮砍人之身體重要部位，足以致人於死亡，被告李曉
          額、丁○○與乙○○等三人顯均不能推諉稱不知，詎於被告戊○○取持扣
          案之西瓜刀欲砍殺被害人林釗旭之際，被告丁○○、乙○○亦明知以西瓜
          刀揮砍人之身體重要部位，足以致人於死亡之情，被告丁○○仍起身讓被
          告戊○○持西瓜刀揮砍被害人林釗旭，而被告戊○○確有隨即持西瓜刀揮
          砍被害人林釗旭之左頭部及左背部等處，其中頭部左顳部至左臉頰所受之
          銳器切創傷，並切開頭皮、頭皮下軟組織、肌肉及腱膜，切開顱骨長度八
          公分，切開硬腦膜及大腦實質長度八．四公分、深度三公分，另左肩胛部
          所受之銳器切創傷，亦切開皮下軟組織、肌肉及肩胛骨，足見被告戊○○
          用力至猛，殺意至堅，被告乙○○亦同時地持菜刀一把在場共同參與揮砍
          被害人等，是被告戊○○、丁○○、乙○○等三人均有共同殺害被害人林
          釗旭之犯意聯絡，及分擔實施殺人之行為，要堪認定，從而，被告戊○○
          、丁○○與乙○○三人否認其等有此部分犯行，均不足採信。
    （二）又被告戊○○持取扣案之西瓜刀要追殺被害人林釗旭之時，因見告訴人王
          重筌以在該地撿拾之鐵棒阻擋，即同時手持該把西瓜刀對甲○○之頭部揮
          砍，欲殺害告訴人甲○○，惟因告訴人甲○○以鐵棒阻擋，而未遭砍傷，
          此後被告戊○○在手持該把西瓜刀揮砍林釗旭之左頭部及左背部等處之後
   ，又因告訴人甲○○見狀趕來欲將林釗旭與戊○○拉開，被告戊○○復又
          手持該把西瓜刀，接續對甲○○由上而下揮砍七、八刀，其中一刀並砍傷
          告訴人甲○○之左前額及臉部，致告訴人甲○○因而受有左額部裂傷之傷
          害，幸因告訴人甲○○再以鐵棒阻擋，及因李洽典等人出面制止，再送醫
          救治，始免被砍殺死亡等事實，亦據告訴人甲○○堅指不移。就嗣後被告
          戊○○手持該把西瓜刀，接續揮砍告訴人甲○○，並砍傷告訴人甲○○之
          左前額及臉部乙節，亦據目擊證人李洽典與戴盛旺二人證實，且有診斷證
          明書一紙附卷可稽（見相驗卷宗第四五頁）。被告戊○○亦不否認告訴人
          甲○○所受前開傷勢，係其手持扣案之西瓜刀揮砍所致。雖否認有殺害告
          訴人甲○○之犯意，惟被告戊○○持以揮砍告訴人甲○○之西瓜刀，銳利
          異常，如持以揮砍人之頭部等身體重要部位，足以致人於死亡，被告李曉
          額豈會不知？詎被告戊○○竟仍手持此把西瓜刀，數次由上往下猛力揮砍
          告訴人甲○○之身體，雖因告訴人甲○○以鐵棒阻擋及閃避得宜，只受有
          左額部一處裂傷，但被告戊○○於下手加害之時，應具有殺害告訴人王重
          筌之犯意，亦彰彰甚明，被告戊○○所辯亦不足採信，自應令負殺人未遂
          之罪責，被告乙○○亦同時地持菜刀一把在場共同參與揮砍，被告丁○○
          雖於當時壓制被害人林釗旭，惟被告戊○○持西瓜刀殺害甲○○，以阻止
          其阻礙渠等之繼續共同殺害被害人林釗旭，並不違反其共同殺人之本意，
          是被告戊○○、丁○○、乙○○等三人均有共同殺害被害人甲○○之犯意
          聯絡，及分擔實施殺人之行為，要堪認定，從而，被告戊○○、丁○○與
          乙○○三人否認其等有此部分犯行，亦均不足採信。
    （三）按刑法第二百七十三條所謂當場激於義憤而殺人，係指他人所實施之不義
          行為，在客觀上足以引起公憤，猝然遇合，憤激難忍，因而將其殺害者而
          言（最高法院三十一年上字第一一五六號判例參照）。本案僅因被害人林
          釗旭懷疑乙○○偷竊其所有雞隻與空酒瓶，而前往乙○○之前開住所與渠
          等父母理論，縱因此有與渠等之父親李清一發生口角爭執，甚至肢體衝突
          ，亦顯非客觀上足以引起公憤之不義行為。被告戊○○等人辯稱係激於義
          憤而殺人，即與上揭要件不相符合，自不能論以當場激於義憤而殺人罪，
          並此敘明。是被告戊○○、丁○○乙○○之上開殺人犯行，均堪認定。
三、核被告戊○○、丁○○、乙○○三人所為，均係犯有刑法第二百七十一條第一項
    之殺人罪（殺林釗旭部分）及同條第二項、第一項之殺人未遂罪（殺甲○○部分
    ）。又渠等上述先後殺害林釗旭、甲○○犯行間，犯罪時間緊接，且犯罪之構成
    要件相同，自係基於同一殺人之概括犯意而為，依刑法第五十六條規定均為連續
    犯，而應論以一殺人既遂罪。又渠等對於上開犯行之實施，彼此間互有犯意聯絡
    及行為分擔，均為共同正犯。次查，被告戊○○曾於八十二年間因殺人未遂案件
    ，經本院判處有期徒刑五年二月確定，於八十六年三月十五日假釋出獄交付保護
    管束，於八十九年一月十日假釋期滿執行完畢；另被告丁○○則於八十七年間因
    犯收受贓物罪，經原審法院判處有期徒刑三月確定，於八十七年十一月十日易科
    罰金執行完畢，此有台灣彰化地方法院檢察署刑案資料查註紀錄表及本院被告全
    國前案紀錄表在卷可稽。渠等於受前揭有期徒刑之執行完畢後，五年以內再犯有
    期徒刑以上之本罪，均為累犯，除法定刑為死刑、無期徒刑部分，依法不得加重
    外，其法定刑為有期徒刑部分，自應依刑法第四十七條之規定加重其刑。原審判
    決就被告戊○○與被告丁○○前開所犯，予以論罪科刑，固非無見，惟於判決理
    由中，未論述其二人所犯殺人罪之法定刑中，就有期徒刑部分，應依累犯規定加
    重其刑，尚有未合；另扣案之西瓜刀與菜刀均乏沒收之依據，原審判決竟均予以
    宣告沒收，亦有未洽。被告戊○○等三人上訴均否認犯罪，雖無理由，公訴人上
    訴指謫原審判決就上開部分不當，為有理由，原判決既上述可議之處自應由本院
    將原審予以撤銷改判；爰審酌被告戊○○、被告丁○○二人前分別犯有殺人未遂
    、收受贓物前科，猶不知悔改，下手兇殘，且僅因被害人與渠等父親口角爭執，
    即萌殺機，惡性非輕及渠等迄今尚未與被害人或其家屬和解等一切情狀，各量處
    如主文第二、三、四項所示之刑，並認渠等犯本罪之性質，有褫奪其公權之必要
    ，並分別諭知如主文第二、三、四項所示之褫奪公權，以示懲儆。至於渠等所持
    以實施上述犯罪之扣案西瓜刀一把、菜刀二把，並非違禁物，雖供渠等犯罪所用
    ，但此西瓜刀、菜刀均係渠等母親曾秀嬌所有，並非渠等所有之物，業據李曾秀
    嬌於本院前審訊問時，證述屬實，自乏沒收依據，爰不為沒收之宣告，併此敘明
    。
四、據上論斷，應依刑事訴訟法第三百六十九條第一項前段、第三百六十四條、第二
    百九十九條第一項前段，刑法第二十八條第五十六條、第二百七十一條第一項、
    第四十七條、第三十七條第二項，判決如主文。
本案經檢察官壬○○到庭執行職務。
中      華      民      國    九十      年      六      月     二十九   日
                              臺灣高等法院臺中分院刑事第六庭
                                    審判長法  官  李  文  雄
                                          法  官  邱  顯  祥
                                          法  官  陳  嘉  雄
右正本證明與原本無異。
如不服本判決應於收受送達後十日內向本院提出上訴書狀，其未敘述上訴之理由者並
得於提起上訴後十日內向本院補提理由書（均須按他造當事人之人數附繕本）。
                                          書記官  陳  麗  玉
中      華      民      國    九十    年      六     月       二十九    日
                                                                        Ａ


司法院資訊處製作；財團法人民間司法改革基金會備份。
